---
title: 'Evidencia 2 | Proyecto Integrador'
author: "Karina Ruiz Tron A01656073"
date: '2022-05-04'
output: html_document
---
## Segunda Entrega

### Parte 1
* Investigación
**1. ¿Cuáles son los virus “similares” a SARS-CoV-2 en el mundo?**
Los virus Epstein-Barr virus (EBV), cytomegalovirus (CMV) y human immunodeficiency virus (HIV) tienen similitudes con el SARS-CoV-2 en sus manifestaciones, es decir, estos virus comparten la capacidad de crear habilidades autoinmunes.

**2. ¿Cuáles son los coronavirus reportados en otras especies que pueden ser cercanos al genoma de SARS-CoV-2?**
Existen coronavirus que también son capaces de afectar a los animales, dos ejemplos de estos, según un artículo publicado por Christine Haake, Sarah Cook, Nicola Pusterla y Brian Murphy, son: el coronavirus felino (FECV, por sus siglas en inglés) el cual, como menciona su nombre, afecta a los gatos y el coronavirus equino, que afecta a los caballos.

**3. En relación con la situación actual reflexiona, ¿qué propondrías que se deba hacer durante la contingencia del SARS-CoV-2 en comunidades de bajos recursos? Si tu vivieras en una situación de escasos recursos, ¿qué harías?**
Primero me encargaría de conocer las necesidades que tengan las personas de la comunidad referente al tema de la salud, apartir de eso crearía un plan de acción adecuado a esas necesidades. Aunque, sí he de escoger algo en lo que me concentraría primero, sería en crear campañas de vacunación y contactar con enfermeras voluntarias que pudieran trasladarse hasta esas comunidades.
En el caso de yo vivir en una situación de escasos recursos, me encargaría de hacer campañas con mi comunidad. Primero buscaría información en bibliotecas o con recursos que pueda conseguir, para posteriormente, compartir esa información con mi comunidad y así poder mencionar los cuidados que deberíamos de tener, por ejemplo, el uso del cubrebocas o lavarse las manos con frecuencia.

**Link del video:** 
<https://youtu.be/pK3SErhOecw>

### Parte 2
**1. Opción que elegí **
Trabajar con las secuencias de los coronavirus de otras especies que son similares a SARS-CoV-2, para tratar de explicar el fenómeno de zoonosis del virus. 
* Las secuencias de coronavirus con las que estaré trabajando son las siguientes:
  + Coronavirus de pato (KM454473) (CP)
  + Coronavirus de murciélago (EF065511) (CM)
  + Coronavirus de erizo común (MK907287) (CEC)
  + Coronavirus de paguma larvata (AY515512) (CPL)
  + Coronavirus de conejo (JN874560) (CC)
  + Coronavirus de faisán (MK423876) (CF)
  + Virus de bronquitis infecciosa aviar (KX185057) (VBIA)
  + Coronavirus de civeta común de las palmeras (AY613948) (CCCP)
  + Coronavirus de Yak (MH810163) (CY)
  + Coronavirus respiratorio canino (KX432213) (CRC) 
  + Coronavirus porcino (KY994645) (CVP)
  + Coronavirus de rata gris (KM349742) (CRG)
  + Pipisbtrellus abramus bat coronavirus (MN611520) (PABC)
  + Tylonycteris pachypus bat coronavirus (KJ473822) (TPBC)
  + Vespertilio sinensis bat coronavirus (KJ473821) (VSBC)
  + Hypsugo bat coronavirus (KX442564) (HBC)
  + Rhinolophus sinicus bat coronavirus (KY417150) (RSBC)
  + Aselliscus stoliczkanus bat coronavirus (KY417142) (ASBC)
  + Myotis daubentonii bat coronavirus (KU182965) (MSBC)
  + Rousettus bat coronavirus (NC_030886) (RBC)

**2. Longitud de las secuencias **
```{r}
#install.packages("seqinr")
library("seqinr")

#secuencia 1
CP <- read.fasta("/Users/karinaruiztron/Downloads/Programas de programacion/R/Evidencia2_bio/CP.fasta")
class(CP)
str(CP)

length(CP[[1]])

#secuencia 2
CM <- read.fasta("/Users/karinaruiztron/Downloads/Programas de programacion/R/Evidencia2_bio/CM.fasta")
class(CM)
str(CM)

length(CM[[1]])

#secuencia 3
CEC <- read.fasta("/Users/karinaruiztron/Downloads/Programas de programacion/R/Evidencia2_bio/CEC.fasta")
class(CEC)
str(CEC)

length(CEC[[1]])

#secuencia 4
CPL <- read.fasta("/Users/karinaruiztron/Downloads/Programas de programacion/R/Evidencia2_bio/CPL.fasta")
class(CPL)
str(CPL)

length(CPL[[1]])

#secuencia 5
CC <- read.fasta("/Users/karinaruiztron/Downloads/Programas de programacion/R/Evidencia2_bio/CC.fasta")
class(CC)
str(CC)

length(CC[[1]])

#secuencia 6
CF <- read.fasta("/Users/karinaruiztron/Downloads/Programas de programacion/R/Evidencia2_bio/CF.fasta")
class(CF)
str(CF)

length(CF[[1]])

#secuencia 7
VBIA <- read.fasta("/Users/karinaruiztron/Downloads/Programas de programacion/R/Evidencia2_bio/VBIA.fasta")
class(VBIA)
str(VBIA)

length(VBIA[[1]])

#secuencia 8
CCCP <- read.fasta("/Users/karinaruiztron/Downloads/Programas de programacion/R/Evidencia2_bio/CCCP.fasta")
class(CCCP)
str(CCCP)

length(CCCP[[1]])

#secuencia 9
CY <- read.fasta("/Users/karinaruiztron/Downloads/Programas de programacion/R/Evidencia2_bio/CY.fasta")
class(CY)
str(CY)

length(CY[[1]])

#secuencia 10
CRC <- read.fasta("/Users/karinaruiztron/Downloads/Programas de programacion/R/Evidencia2_bio/CRC.fasta")
class(CRC)
str(CRC)

length(CRC[[1]])

#Grupo 1
grupof1 <- c(CP,CM,CEC,CPL,CC,CF,VBIA,CCCP,CY,CRC)
grupo1 <- c("CP","CM","CEC","CPL","CC","CF","VBIA","CCCP","CY","CRC")

#secuencia 11
CVP <- read.fasta("/Users/karinaruiztron/Downloads/Programas de programacion/R/Evidencia2_bio/CVP.fasta")
class(CVP)
str(CVP)

length(CVP[[1]])

#secuencia 12
CRG <- read.fasta("/Users/karinaruiztron/Downloads/Programas de programacion/R/Evidencia2_bio/CRG.fasta")
class(CRG)
str(CRG)

length(CRG[[1]])

#secuencia 13
PABC <- read.fasta("/Users/karinaruiztron/Downloads/Programas de programacion/R/Evidencia2_bio/PABC.fasta")
class(PABC)
str(PABC)

length(PABC[[1]])

#secuencia 14
TPBC <- read.fasta("/Users/karinaruiztron/Downloads/Programas de programacion/R/Evidencia2_bio/TPBC.fasta")
class(TPBC)
str(TPBC)

length(TPBC[[1]])

#secuencia 15
VSBC <- read.fasta("/Users/karinaruiztron/Downloads/Programas de programacion/R/Evidencia2_bio/VSBC.fasta")
class(VSBC)
str(VSBC)

length(VSBC[[1]])

#secuencia 16
HBC <- read.fasta("/Users/karinaruiztron/Downloads/Programas de programacion/R/Evidencia2_bio/HBC.fasta")
class(HBC)
str(HBC)

length(HBC[[1]])

#secuencia 17
RSBC <- read.fasta("/Users/karinaruiztron/Downloads/Programas de programacion/R/Evidencia2_bio/RSBC.fasta")
class(RSBC)
str(RSBC)

length(RSBC[[1]])

#secuencia 18
ASBC <- read.fasta("/Users/karinaruiztron/Downloads/Programas de programacion/R/Evidencia2_bio/ASBC.fasta")
class(ASBC)
str(ASBC)

length(ASBC[[1]])

#secuencia 19
MSBC <- read.fasta("/Users/karinaruiztron/Downloads/Programas de programacion/R/Evidencia2_bio/MSBC.fasta")
class(MSBC)
str(MSBC)

length(MSBC[[1]])

#secuencia 20
RBC <- read.fasta("/Users/karinaruiztron/Downloads/Programas de programacion/R/Evidencia2_bio/RBC.fasta")
class(RBC)
str(RBC)

length(RBC[[1]])

#Grupo 2
grupof2 <- c(CVP,CRG,PABC,TPBC,VSBC,HBC,RSBC,ASBC,MSBC,RBC)
grupo2 <- c("CVP","CRG","PABC","TPBC","VSBC","HBC","RSBC","ASBC","MSBC","RBC")

```

**3. Gráfica comparativa del número de bases de las variantes del virus **
```{r}
comparacion <- function(seq){
  CA <-0
  CT <-0
  CC <-0
  CG <-0
  
  l <- length(seq)
  
  for(i in seq){
    
    if(i=="A" || i=="a"){
      CA = CA + 1
    }
    else if(i=="T" || i=="t") {
      CT = CT + 1
    }
    else if(i=="C" || i=="c") {
      CC = CC + 1
    }
    else if(i=="G" || i=="g") {
      CG = CG + 1
    }
  }
  
  vec<- c(CA,CT,CC, CG)
  return(vec)
}

CP1<- c('#B368ED', '#956DF7', '#706EE0', '#6D8FF7', '#68ACED',  '#79F7B3','#6BDA76', '#B6D654', '#F9F393', '#A4F081', '#FF946B', '#E65D43', '#E32B54', '#FC5E56', '#FF5CC1', '#FF7770', '#E8486C', '#E430E6', '#DC61FF', '#FF5CC0')
CP2<- c('#B368ED', '#956DF7', '#706EE0', '#6D8FF7', '#68ACED',  '#79F7B3','#6BDA76', '#B6D654', '#F9F393', '#A4F081')
CP3<- c('#FF946B', '#E65D43', '#E32B54', '#FC5E56', '#FF5CC1', '#FF7770', '#E8486C', '#E430E6', '#DC61FF', '#FF5CC0')


grupo1 <- c("CP","CM","CEC","CPL","CC","CF","VBIA","CCCP","CY","CRC")
grupo2 <- c("CVP","CRG","PABC","TPBC","VSBC","HBC","RSBC","ASBC","MSBC","RBC")

  funG<- c(f1<-sapply(CP, comparacion),f2<-sapply(CM, comparacion),f3<-sapply(CEC, comparacion),f4<-sapply(CPL, comparacion),f5<-sapply(CC, comparacion),f6<-sapply(CF, comparacion),f7<-sapply(VBIA, comparacion),f8<-sapply(CCCP, comparacion),f9<-sapply(CY, comparacion),f10<-sapply(CRC, comparacion),f11<-sapply(CVP, comparacion),f12<-sapply(CRG, comparacion),f13<-sapply(PABC, comparacion),f14<-sapply(TPBC, comparacion),f15<-sapply(VSBC, comparacion),f16<-sapply(HBC, comparacion),f17<-sapply(RSBC, comparacion),f18<-sapply(ASBC, comparacion),f19<-sapply(MSBC, comparacion),f20<-sapply(RBC, comparacion))

par(mar=c(4,3,0,1))
virus<-barplot(matrix(c(funG), nrow=20, byrow=T), beside=T,  col = CP1, names.arg= c("A","T","G", "C"))
legend("topright", legend = grupo1 , 
     col = CP2 ,bty = "n", pch=18 , pt.cex = 1, cex = 0.6, horiz = FALSE, inset = c(0.3, 0.001))
legend("topright", legend = grupo2 , 
     col = CP3 ,bty = "n", pch=18 , pt.cex = 1, cex = 0.6, horiz = FALSE, inset = c(0.05, 0.001))
```

**4. Análisis jerárquico global **

```{r}
V <- c("KM454473", "EF065511", "MK907287", "AY515512", "JN874560", "MK423876", "KX185057", "AY613948", "MH810163", "KX432213", "KY994645", "KM349742", "MN611520", "KJ473822", "KJ473821", "KX442564", "KY417150", "KY417142", "KU182965", "NC_030886")

library(Biostrings)
library(seqinr)
library(adegenet)
library(ape)
library(ggtree)
library(DECIPHER)
library(viridis)
library(ggplot2)

virus_sequences <- read.GenBank(V)

str(virus_sequences)

attributes(virus_sequences)
names(virus_sequences)
attr(virus_sequences, "species")

write.dna(virus_sequences,  
          file ="virus_seqs.fasta", 
          format = "fasta", 
          append = FALSE, 
          nbcol = 6, 
          colsep = " ", 
          colw = 10)

virus_seq_not_align <- readDNAStringSet("virus_seqs.fasta", format = "fasta")
virus_seq_not_align

virus_seq_not_align <- OrientNucleotides(virus_seq_not_align)

virus_seq_align <- AlignSeqs(virus_seq_not_align)

BrowseSeqs(virus_seq_align, highlight=0)

writeXStringSet(virus_seq_align, file="virus_seq_align.fasta")

virus_aligned <- read.alignment("virus_seq_align.fasta", format = "fasta")

matriz_distancia <- dist.alignment(virus_aligned, matrix = "similarity")

temp <- as.data.frame(as.matrix(matriz_distancia))
table.paint(temp, cleg=0, clabel.row=.5, clabel.col=.5) + scale_color_viridis()

virus_tree <- nj(matriz_distancia)
class(virus_tree) 

virus_tree <- ladderize(virus_tree)

plot(virus_tree, cex = 0.6)
title("A Novel Coronavirus from Patients with Pneumonia in China, 2019")

library(ggmsa)
ggmsa(virus_seq_not_align, 320, 360, color = "Chemistry_AA")

plot_virus <- ggtree(virus_tree ) + geom_tiplab()

data = tidy_msa(virus_seq_not_align, 164, 213)
plot_virus + geom_facet(geom = geom_msa, data = data,  panel = 'msa', color = "Chemistry_AA") +
    xlim_tree(1)
```

**5. Interpretación y Conclusiones**
###### Se le define al fenómeno de zoonosis como el proceso en el cual, de forma natural, se transmiten enfermedades de animales a seres humanos. Es importante saber esto debido a que el coronavirus es capaz de infectar a diversas especies además de la humana. A pesar de que todavía no hay confirmación sobre si algún animal fuera el transmisor de esta enfermedad, una de las teorías más aceptadas habla sobre el murciélago siendo el principal candidato.
###### Al analizar la gráfica se puede interpretar lo siguiente:
###### En la gráfica se puede observar que la timina (T) y la guanina (G) son las que presentan una diferencia en cuanto a la cantidad de veces presentes en los ARN analizados en esta entrega. 
###### Esto es debido a que vienen de diferentes tipos (gamma, beta, alfa y delta). Cabe mencionar que también influye la especie en el ARN de cada virus. 
###### Todo esto implica que, si bien los virus presentados pueden tener varias similitudes debido a sus orígenes, jamás van a ser completamente iguales (por razones anteriormente explicadas).

### Referencias
Comunidad del conocimiento de BBVA. (2020, 13 abril). Zoonosis: animales y grandes pandemias de la historia. BBVA OpenMind. <https://www.bbvaopenmind.com/ciencia/biociencias/zoonosis-animales-y-grandes-pandemias-de-la-historia/>

Dotan, A., Muller, S., Kanduc, D., David, P., Halpert, G., & Shoenfeld, Y. (2021). The SARS-CoV-2 as an instrumental trigger of autoimmunity. Autoimmunity reviews, 20(4), 102792. <https://doi.org/10.1016/j.autrev.2021.102792>

Haake, C., Cook, S., Pusterla, N., & Murphy, B. (2020). Coronavirus Infections in Companion Animals: Virology, Epidemiology, Clinical and Pathologic Features. Viruses, 12(9), 1023. <https://doi.org/10.3390/v12091023>

Li, C., Yang, Y., & Ren, L. (2020). Genetic evolution analysis of 2019 novel coronavirus and coronavirus from other species. Infection, genetics and evolution : journal of molecular epidemiology and evolutionary genetics in infectious diseases, 82, 104285. <https://doi.org/10.1016/j.meegid.2020.104285>

citation("packagename")

```{r}
citation("dplyr")
citation("Biostrings")
citation("seqinr")
citation("adegenet")
citation("ape")
citation("phangorn")
citation("phytools")
citation("geiger")
citation("BiocManager")
citation("ggtree")
citation("DECIPHER")
citation("viridis")
citation("ggplot2")
```
